【裁判字號】    95,判,1974
【裁判日期】    951130
【裁判案由】    營利事業所得稅
【裁判全文】
最  高  行  政  法  院  判  決
                                     95年度判字第01974號
上  訴  人  德周建設股份有限公司
代  表  人  甲○○        送達處所同上
被 上訴 人  財政部臺北市國稅局
代  表  人  乙○○        送達處所同上
上列當事人間因營業稅事件，上訴人對於中華民國94年1月28日
臺北高等行政法院92年度訴字第2645號判決，提起上訴，本院判
決如下：
    主  文
原判決廢棄，發回臺北高等行政法院。
    理  由
壹、本件上訴人主張：民國（下同）89年上訴人於民權東路6段
    投資興建維瓦第花園大廈，採先建後賣，自87年9月23日起
    造預計90年完工後出售，因此89年屬未興建完成期間，未經
    營銷售業務，故當年度無銷售營業額，由申報營業情形可證
    之。惟工程之進行，投入人工、材料費用等成本，89年度達
    新臺幣（下同）161,657,750元，其進項稅額有8,082,887元
    ，查該支付之工程款及進項稅額全部屬該興建維瓦第花園大
    廈之直接成本，非屬股利收入之進項稅額，由帳載可查明。
    雖上訴人89年年底取得股利收入1,242,000元，惟行為時營
    業稅法第8條第1項免稅貨物或勞務共有32款，其中「股利」
    未列入免稅項目之一，亦即不屬第8條第1項免稅貨物或勞務
    範圍，沿此「股利」應不適用第19條第3項規定之行為時「
    兼營營業人營業稅額計算辦法」。又依據所得稅法第14條、
    第42條及財政部76年4月4日台財稅第7558067號函釋規定，
    法令清楚闡述「股利」屬所得稅法規定之綜合所得稅所得種
    類之一，且公司組織之「股利」屬所得稅之範疇，即與營業
    稅無關。再以，「股利」為投資事業所獲之股息，本身非屬
    營業行為，則依營業稅法第1條規定，公司組織之「股利」
    收入應不列入營業稅課徵範圍；股利收入本身並無進項稅額
    ，也就無扣抵問題，即非屬營業稅課徵範圍，亦不適用營業
    稅法規定申報兼營營業人或直接扣抵法之必要；財政部78年
    5月22日台財稅第780651695號函釋所稱，股利收入應按當年
    度不得扣抵比例計算調整稅額云云，顯違背所得稅法之意涵
    ，該行政命令與所得稅、營業稅母法相牴觸，應屬無效。另
    與「股利」同屬類別之薪資所得、利息所得、租賃所得．．
    ．等，為何無須適用「兼營營業人營業稅額計算辦法」之規
    定，按當年度不得扣抵比例計算調整稅額，唯獨股利收入應
    適用上開辦法，被上訴人認事用法，顯有不當。另行為時兼
    營營業人營業稅額計算辦法第8條之1亦規定可採用直接扣抵
    法，則上訴人進項稅額按進項內容，均可查出直接歸屬營建
    成本，非股利之進項稅額，適用直接扣抵法課徵符合事實及
    實質課稅原則，不應以行為時兼營營業人營業稅額計算辦法
    比例調整稅額。再者，上訴人當年度建造之房屋未完成，亦
    未出售，並無銷售房屋營業額，該興建房屋支付工程成本取
    得進項稅額達8,082,887元，基於會計原理「收入與成本配
    合原則」及營業稅法規定，該進項稅額應列留抵稅額，待房
    屋出售申報營業額發生銷項稅額時，做為銷項稅額扣減進項
    稅額之用，始符合事實與法令。被上訴人引用「兼營營業人
    營業稅額計算辦法」規定調整上訴人可扣抵之進項稅額8,08
    2,887元之不可扣抵金額達7,883,719元，不僅不合法、不合
    理、不公平，且營業收入與補徵稅額顯然不成比例。尤以，
    各種租稅法令，有關違章行為所處之補稅罰鍰均不超過違章
    標的營業額或所得額；本件上訴人全年之收入僅1,275,745
    元，如依現行所有租稅法令補罰最高金額亦僅全部收入1,27
    5,745元，惟原核定補繳營業稅高達7,883,719元相當於當年
    度全部營業收入之6倍之多，違反憲法精神及行政程序法之
    「比例原則」，爰請求廢棄原判決。
貳、被上訴人則以：按「對於高等行政法院判決之上訴，非以其
    違背法令為理由，不得為之。」、「判決不適用法規或適用
    不當者，為違背法令。」行政訴訟法第242條及第243條第1
    項定有明文。次按財政部根據營業稅法第19條第3項之授權
    訂定行為時「兼營營業人營業稅額計算辦法」，該辦法第7
    條規定：「兼營營業人於報繳當年度最後一期營業稅時，應
    按當年度不得扣抵比例調整稅額，併同最後一期營業稅額辦
    理繳納，．．．」財政部依據上開辦法，於77年7月8日以台
    財稅第761153919號函釋稱：「兼營投資業務之營業人於年
    度中取得之股利，應於年度結束時彙總列入當年度最後乙期
    免稅銷售額申報，並依行為時兼營營業人營業稅額計算辦法
    之規定，按當期或當年度進項稅額不得扣抵銷項稅額之比例
    計算調整應納稅額，併同繳納。」上開行為時兼營營業人營
    業稅額計算辦法及財政部77年7月8日台財稅第761153919號
    函釋，業經司法院作成釋字第397號解釋，認行為時兼營營
    業人營業稅額計算辦法係基於營業稅法第19條第3項具體明
    確之授權訂定，並未逾越法律授權之目的及範圍，與租稅法
    律主義並無牴觸。至上訴人指摘本件營業收入與補徵稅額顯
    不相當乙節，由於被上訴人係依據行為時兼營營業人營業稅
    額計算辦法第7條規定，計算補徵上訴人所漏稅額，於法令
    未變更前，難謂有所違誤等語，資為抗辯。
參、原判決以：查財政部根據營業稅法第19條第3項之授權訂定
    行為時「兼營營業人營業稅額計算辦法」，該辦法第7條規
    定：「兼營營業人於報繳當年度最後一期營業稅時，應按當
    年度不得扣抵比例調整稅額，併同最後一期營業稅額辦理申
    報繳納，．．．」財政部依據上開辦法，於77年7月8日以台
    財稅第761153919號函釋稱：「兼營投資業務之營業人於年
    度中取得之股利，應於年度結束時彙總列入當年度最後乙期
    免稅銷售額申報，並依兼營營業人營業稅額計算辦法之規定
    ，按當期或當年度進項稅額不得扣抵銷項稅額之比例計算調
    整應納稅額，併同繳納。」上開行為時兼營營業人營業稅額
    計算辦法及財政部77年7月8日台財稅第761153919號函釋，
    業經司法院作成釋字第397號解釋，認兼營營業人營業稅額
    計算辦法係基於營業稅法第19條第3項具體明確之授權訂定
    ，並未逾越法律授權之目的及範圍，與租稅法律主義並無牴
    觸。另財政部77年7月8日以台財稅第761153919號函釋內容
    ，僅釋示兼營營業人股利所得如何適用上開辦法計算其依法
    不得扣抵之進項稅額，非在增加其銷項稅額，亦非認股利收
    入係屬營業稅課稅範圍，而對股利收入課徵營業稅，符合營
    業稅法之意旨，解釋在案。嗣因業者對上項股利收入範圍尚
    欠明瞭，財政部復以78年5月22日台財稅第780651695號函釋
    稱：「兼營投資業務之營業人於年度中所收之股利收入，為
    簡化報繳手續，得暫免列入當期之免稅銷售額申報，俟年度
    結束，將全年股利收入，彙總加入當年度最後一期之免稅銷
    售額申報計算應納或溢付稅額，並依『兼營營業人營業稅額
    計算辦法』之規定，按當年度不得扣抵比例計算調整稅額，
    併同繳納，本部已於77年7月8日台財稅第761153919號函規
    定在案。茲據反映，業者對上項股利收入範圍尚欠明瞭，為
    免分歧，特參照獎勵投資條例施行細則第27條規定，明定股
    利及股票股利（未分配盈餘轉增資）二部分。至取得資本公
    積轉增資配股部分，係屬資本淨值會計科目之調整，應免予
    列入免稅銷售額申報。」等語。是依上說明，上訴人89年度
    股利收入1,242,000元，未依規定列入當年度最後一期之免
    稅銷售額申報，並依行為時兼營營業人營業稅額計算辦法之
    規定，按當年度進項稅額不得扣抵銷項稅額之比例計算調整
    應納稅額，併同繳納，逃漏營業稅，原處分予以核定補徵營
    業稅7,883,719元，於法並無不合，訴願決定予以維持，亦
    稱妥適，乃判決駁回上訴人在原審之訴。
肆、本院查：（一）、按「營業人因兼營第8條第1項免稅貨物或
    勞務，或因本法其他規定而有部分不得扣抵情形者，其進項
    稅額不得扣抵銷項稅額之比例與計算辦法，由財政部定之。
    」及「納稅義務人，有左列情形之一者，除追繳稅款外，．
    ．．一、．．．五、虛報進項稅額者。」分別為營業稅法第
    19條第3項及第51條第5款所明定。本件上訴人89年度收取股
    利收入，金額計1,242,000元，於申報89年度最後一期銷售
    額與稅額時，涉嫌未依行為時兼營營業人營業稅額計算辦法
    規定，按當年度不得扣抵比例調整進項稅額，致短漏報營業
    稅額計7,885,059元，案經臺北市稅捐稽徵處查獲，審理違
    章成立，核定補徵營業稅7,885,059元，並函告上訴人該補
    徵稅額以其累積留抵稅額扣抵之。上訴人不服，申請復查結
    果，原核定補徵稅額經重行核算更正為7,883,719元，上訴
    人仍不服，提起訴願，亦遭決定駁回，遂提起本件行政訴訟
    。原判決以前揭理由，駁回上訴人在原審之訴，固非無見。
    （二）、按司法院釋字第397號解釋：「財政部中華民國75
    年2月20日台財稅字第7521435號令發布之『兼營營業人營業
    稅額計算辦法』係基於營業稅法第19條第3項具體明確之授
    權而訂定，並未逾越法律授權之目的及範圍，與租稅法律主
    義並無牴觸。又財政部77年7月8日台財稅字第761153919號
    函釋稱兼營投資業務之營業人於年度中取得之股利，應於年
    度結束時彙總列入當年度最後乙期免稅銷售額申報，並依兼
    營營業人營業稅額計算辦法之規定，按當期或當年度進項稅
    額不得扣抵銷項稅額之比例計算調整應納稅額，併同繳納，
    僅釋示兼營營業人股利所得如何適用上開辦法計算其依法不
    得扣抵之進項稅額，並未認股利收入係營業稅之課稅範圍，
    符合營業稅法意旨，與憲法尚無違背。惟不得扣抵比例之計
    算，在租稅實務上既有多種不同方法，財政部雖於81年8月
    25日有所修正，為使租稅益臻公平合理，主管機關仍宜檢討
    改進。」；又行為時兼營營業人營業稅額計算辦法固經司法
    院釋字第397號解釋係基於營業稅法第19條第3項具體明確之
    授權而訂定，並未逾越法律授權之目的及範圍，與租稅法律
    主義並無牴觸。惟其進項稅額不得扣抵銷項稅額比例計算方
    式之合理性，在事物的本質上，仍具有推計課稅之性質。而
    推計課稅之合法性，乃屬專業判斷之合法性問題，行政法院
    得對其為合法性之司法審查，其是否符合推計課稅之法定要
    件？以及其推計課稅之基準或方式是否合理？（三）、行為
    時兼營營業人營業稅額計算辦法第3條規定：「本辦法所稱
    當期或當年度進項稅額不得扣抵銷項稅額之比例（以下簡稱
    不得扣抵比例），係指各該期間免稅銷售淨額及依第4章第
    2節規定計算稅額部分之銷售淨額，占全部銷售淨額之比例
    。但土地及各級政府發行之債券及依法應課徵證券交易稅之
    證券之銷售額不列入計算。前項銷售淨額，係指銷售總額扣
    減銷貨退回或折讓後之餘額。」其立法意旨係基於配合原則
    ，營業人之進項如係用於銷售免稅貨物或勞務之銷售額，以
    及按特種稅額方式計算稅額之銷售額，其進項稅額應不得扣
    抵按一般營業稅額方式計算之銷項稅額，以避免用於銷售免
    稅（或特種稅額計算稅額）貨物或勞務之營業稅額發生實質
    的退稅。但此進項稅額不得扣抵比例計算方式，在事物的本
    質上，仍具有推計課稅，推定兼營營業人進項稅額之投入與
    其應稅及免稅之銷售額間存在著相等之比例關係。基於實質
    課稅原則及徵納公平原則，須維持著應有合理的投入與產出
    關係，避免不合理的關係。本件原處分核定補徵營業稅7,88
    3,719元，固非無據，惟上訴人全年之免稅收入（即股利收
    入）僅1,242,000元，原處分核定該免稅收入應分攤之「不
    得扣抵進項稅額」高達7,883,719元，遠超過該收入本身；
    且上訴人主張其全年之收入僅1,275,745元，而原處分核定
    補繳營業稅高達7,883,719元相當於當年度全部營業收入之6
    倍之多乙節，則本件進項稅額不得扣抵比例計算方式是否仍
    存在著合理性？有待詳為審究，應由徵納雙方就此事項充分
    辯論，關係著原處分之合法性。（四）、綜上所述，原判決
    關於原處分之進項稅額不得扣抵比例計算方式之合理性未予
    詳究，即遽爾論斷原處分於法並無不合，容有未洽，且影響
    判決之結果。本件上訴意旨指摘原判決違背法令，聲明求為
    廢棄，為有理由，爰將原判決廢棄發回原審法院。
據上論結，本件上訴為有理由，依行政訴訟法第256條第1項、第
260條第1項，判決如主文。
中    華    民    國    95    年    11    月    30    日
                  第一庭審判長法  官  葉  振  權
                              法  官  陳  秀  美
                              法  官  劉  鑫  楨
                              法  官  梁  松  雄
                              法  官  劉  介  中
以  上  正  本  證  明  與  原  本  無  異
中    華    民    國    95    年    11    月    30    日
                              書記官  王  史  民


司法院資訊處製作；財團法人民間司法改革基金會備份。
